ACORDAO-COMPLETO-2397047

ACÓRDÃO 3995/2020 ATA 10/2020 - SEGUNDA CÂMARA

VISTOS, relatados e discutidos estes autos de tomada de contas especial instaurada pelo então Ministério da Cultura (MinC) em desfavor de Jilson Antônio Soares dos Reis diante da omissão no dever de prestar contas dos recursos captados sob o valor original de R$ 242.205,75 em prol da montagem da turnê do espetáculo musical intitulado como “O Girassol”, nos termos da Lei nº 8.313 (Lei de Incentivo à Cultura) , de 1991;
ACORDAM os Ministros do Tribunal de Contas da União, reunidos na Sessão da 2ª Câmara, ante as razões expostas pelo Relator, em:
9.1. considerar revel o responsável (Jilson Antônio Soares dos Reis) , nos termos do art. 12, § 3º, da Lei nº  8.443, de 1992;
9.2. julgar irregulares as contas de Jilson Antônio Soares dos Reis, nos termos dos arts. 1º, I, 16, III, “a”, “b” e “c”, 19, caput, 23, III, da Lei nº 8.443, de 1992, para, assim, condená-lo ao pagamento do correspondente débito, atualizado monetariamente e acrescido de juros de mora, calculados desde as datas indicadas até o efetivo recolhimento, fixando-lhe o prazo de 15 (quinze) dias, contados da notificação, para que comprove perante o Tribunal (art. 214, III, “a”, do Regimento Interno do TCU – RITCU) , o recolhimento da referida dívida ao Fundo Nacional de Cultura, abatendo a quantia já restituída, em 6/7/2017, sob o montante de R$ 60.852,18 (sessenta mil, oitocentos e cinquenta e dois reais e dezoito centavos) , na forma da legislação em vigor, sob as seguintes condições:
	Data da Ocorrência
	Valor (R$) 

	30/12/2010
	13.705,75

	31/1/2011
	9.500,00

	28/2/2011
	9.500,00

	31/3/2011
	9.500,00

	29/4/2011
	9.500,00

	31/5/2011
	9.500,00

	30/6/2011
	9.500,00

	29/7/2011
	9.500,00

	31/8/2011
	9.500,00

	4/10/2011
	9.500,00

	31/10/2011
	9.500,00

	30/11/2011
	9.500,00

	29/12/2011
	9.500,00

	31/1/2012
	9.500,00

	29/2/2012
	9.500,00

	30/3/2012
	9.500,00

	30/4/2012
	9.500,00

	29/6/2012
	9.500,00

	31/7/2012
	9.500,00

	31/8/2012
	9.500,00

	28/9/2012
	9.500,00

	31/10/2012
	9.500,00

	30/11/2012
	9.500,00

	27/12/2012
	9.500,00

	30/9/2013
	10.000,00

9.3. aplicar em desfavor de Jilson Antonio Soares dos Reis a multa prevista no art. 57 da Lei nº 8.443, de 1992, sob o valor de R$ 80.000,00 (oitenta mil reais) , fixando-lhe o prazo de 15 (quinze) dias, contados da notificação, para que comprove, perante o Tribunal (art. 214, III, “a”, do RITCU) , o recolhimento da referida dívida ao Tesouro Nacional, atualizada monetariamente na forma da legislação em vigor;
9.4. autorizar, caso requerido, nos termos do art. 26 da Lei n.º 8.443, de 1992, e do art. 217 do RITCU, o parcelamento das dívidas fixadas por este Acórdão em até 36 (trinta e seis) parcelas mensais e sucessivas, com a atualização monetária e os correspondentes acréscimos legais, esclarecendo à responsável que a falta de pagamento de qualquer parcela importará no vencimento antecipado do saldo devedor, sem prejuízo das demais medidas legais;
9.5. autorizar, desde logo, a cobrança judicial das dívidas fixadas por este Acórdão, nos termos do art. 28, inciso II, da Lei nº 8.443, de 1992, diante do não atendimento à notificação; e
9.6. determinar que a unidade técnica envie a cópia do presente Acórdão, com o Relatório e a Proposta de Deliberação, à Procuradoria da República no Estado de Santa Catarina, nos termos do art. 16, § 3º, da Lei nº 8.443, de 1992, para o ajuizamento das ações civis e penais cabíveis.

Tomada de contas especial instaurada pelo então Ministério da Cultura (MinC) em desfavor de Jilson Antônio Soares dos Reis diante da omissão no dever de prestar contas dos recursos captados sob o valor original de R$ 242.205,75 em prol da montagem da turnê do espetáculo musical O Girassol, nos termos da Lei nº 8.313 (Lei de Incentivo à Cultura), de 1991.

Segunda Câmara

então Ministério da Cultura (MinC).

3. Responsável: Jilson Antonio Soares dos Reis (CPF XXX.150.148-XX).

13.1. Ministros presentes: Ana Arraes (Presidente), Augusto Nardes, Aroldo Cedraz e Raimundo Carreiro.
13.2. Ministros-Substitutos presentes: Marcos Bemquerer Costa e André Luís de Carvalho (Relator).

ANDRÉ DE CARVALHO

Trata-se de tomada de contas especial instaurada pelo então Ministério da Cultura (MinC) em desfavor de Jilson Antônio Soares dos Reis diante da omissão no dever de prestar contas dos recursos captados sob o valor original de R$ 242.205,75 em prol da montagem da turnê do espetáculo musical intitulado como “O Girassol”, nos termos da Lei nº 8.313 (Lei de Incentivo à Cultura) , de 1991.
2.	Após a análise final do feito, o auditor federal da Secex-TCE lançou o seu parecer conclusivo à Peça 102, com a anuência dos dirigentes da unidade técnica (Peças 103 e 104) , nos seguintes termos:
	“Trata-se de Tomada de Contas Especial instaurada pelo Ministério da Cultura (MinC) em desfavor do Sr. Jilson Antônio Soares dos Reis, em virtude da omissão no dever de prestar contas dos recursos captados por força do projeto cultural PRONAC 10-6061, com base no §1º do art. 18 e no art. 26, da Lei 8.313/1991, para a montagem da turnê do espetáculo musical “O Girassol” (peça 1) .
	HISTÓRICO
	2. A Portaria nº 618, de 18/11/2010, autorizou a captação do valor de apoio, totalizando R$ 427.733,90, no período de 19/11 a 31/12/2010 (peça 1) , prorrogado sucessivamente até 31/12/2013 (peça 33) , recaindo o prazo para prestação de contas em 30/1/2014. 
	3. Do total autorizado, foi captado pela entidade apenas o montante de R$ 242.205,75, conforme atestam os recibos de participações (peças 12-17 e 37) e os extratos bancários (peça 8-11, 24-28, 34, 35, 38 e 49) que constam dos autos. 
	4. A esse respeito, impende informar que os extratos bancários coligidos aos autos não retratam a totalidade dos depósitos correspondentes aos recibos de captação. Assim, considerando que os aludidos recibos foram devidamente assinados pelo proponente - o que os reveste de plena fidedignidade - adota-se, para efeito de cálculo do débito, os valores e datas neles constantes, valendo mencionar que, em relação às datas, estas coincidem em sua maior parte com as datas de depósitos consignadas nos extratos bancários presentes nos autos. 
	5. Por oportuno, registra-se que, em face de denúncia de irregularidade na execução do projeto, relacionada a suposta falsificação da assinatura do proponente, por representante legal da empresa Reanálise Consultoria e Assessoria de Projetos e Eventos, em 4/1/2012 (peça 18) , foi determinado pela Assessoria Especial de Controle Interno do MinC, dentre outras medidas, o bloqueio das contas de captação e movimentação do projeto sob análise (peça 19) . 
	6. Após manifestação do responsável, por intermédio do seu representante legal (peça 22) , foi emitido o Despacho nº 0312/2012-CGAA/DIC/SEFIC/MinC, de 13/2/2012 (peça 23) entendendo que teriam sido sanadas as questões relativas ao episódio, de modo a autorizar a continuidade do projeto. 
	7. Contudo, a despeito de ter se manifestado quanto ao mencionado fato, e de haver dirigido reiteradas manifestações ao Ministério da Cultura, solicitando, sem sucesso, novas prorrogações do prazo de captação para o projeto (peças 29, 36, 40) , o responsável não atendeu ao Edital de Notificação, publicado no DOU de 24/8/2017 (peça 56) , por meio do qual lhe foi solicitada a devolução dos recursos captados por intermédio do PRONAC 10-6061, sob pena de instauração da competente Tomada de Contas Especial. Cumpre anotar que o emprego da via editalícia deu-se após o insucesso das comunicações a seguir indicadas: 
	a) Comunicado nº 083/2017-CGARE/DEIPC/SEFIC/MinC, de 24/4/17, (peça 47) – devolução à peça 48; 
	b) Ofício nº 274/2017 – COTPA/CGARE/DEIPC/SFIC/MinC, de 31/7/2017, (peça 52) – AR à peça 55. 
	8. O fundamento para a instauração da Tomada de Contas Especial, conforme apontado no Relatório de TCE 433/2017 (peça 62) , foi a omissão no dever de prestar contas dos recursos captados por intermédio do projeto cultural PRONAC 10-6061. 
	9. O Relatório de Auditoria nº 121/2018, da Controladoria Geral da União (Peça 63) ratificou o posicionamento do Tomador de Contas. Após serem emitidos o Certificado de Auditoria, o Parecer do Dirigente e o Pronunciamento Ministerial (peças 64, 65 e 66) , o processo foi remetido a esse Tribunal. 
	10. A instrução inicial do feito (peça 70) concluiu pela responsabilização do Sr. Jilson Antônio Soares, propondo a sua citação pela seguinte irregularidade: 
	Irregularidade: não comprovação da regular aplicação dos recursos captados por intermédio do projeto cultural PRONAC nº 10-6061, em virtude da omissão na apresentação da prestação de contas final correspondente, cujo prazo expirou em 30/1/2014. 
	11. Outrossim, foi proposta a audiência do Sr. Jilson Antônio Soares pela perda do prazo para a apresentação da prestação de contas, cujo prazo encerrou-se no dia 30/1/2014. 
	12. Com base na delegação de competência do relator do feito, Ministro-Substituto André de Carvalho (Portaria ALC1, de 30/7/2014) , foram promovidas a citação e a audiência propostas, conforme a seguir discriminado  (...) 
	13. Transcorrido o prazo regimental fixado e mantendo-se o responsável, impõe-se que seja considerado revel, dando-se prosseguimento ao processo, de acordo com o art. 12, § 3º, da Lei 8.443/1992. EXAME TÉCNICO Da validade das notificações 
	14. Preliminarmente, cumpre tecer breves considerações sobre a forma como são realizadas as comunicações processuais no TCU. A esse respeito, destacam-se o art. 179, do Regimento Interno do TCU (Resolução 155, de 4/12/2002) e o art. 4º, inciso III, § 1º, da Resolução TCU 170, de 30 de junho de 2004, in verbis: 
	Art. 179. A citação, a audiência ou a notificação, bem como a comunicação de diligência, far-seão: 
	I - mediante ciência da parte, efetivada por servidor designado, por meio eletrônico, fac-símile, telegrama ou qualquer outra forma, desde que fique confirmada inequivocamente a entrega da comunicação ao destinatário; 
	II - mediante carta registrada, com aviso de recebimento que comprove a entrega no endereço do destinatário; 
	III - por edital publicado no Diário Oficial da União, quando o seu destinatário não for localizado; 
	 (...) 
	Art. 3º As comunicações serão dirigidas ao responsável, ou ao interessado, ou ao dirigente de órgão ou entidade, ou ao representante legal ou ao procurador constituído nos autos, com poderes expressos no mandato para esse fim, por meio de: 
	I - correio eletrônico, fac-símile ou telegrama; 
	II - servidor designado; 
	III - carta registrada, com aviso de recebimento; 
	IV - edital publicado no Diário Oficial da União, quando o seu destinatário não for localizado, nas hipóteses em que seja necessário o exercício de defesa.’
	Art. 4º. Consideram-se entregues as comunicações: 
	I - efetivadas conforme disposto nos incisos I e II do artigo anterior, mediante confirmação da ciência do destinatário; 
	II - realizadas na forma prevista no inciso III do artigo anterior, com o retorno do aviso de recebimento, entregue comprovadamente no endereço do destinatário; 
	III - na data de publicação do edital no Diário Oficial da União, quando realizadas na forma prevista no inciso IV do artigo anterior. 
	§ 1º O endereço do destinatário deverá ser previamente confirmado mediante consulta aos sistemas disponíveis ao Tribunal ou a outros meios de informação, a qual deverá ser juntada ao respectivo processo. 
	 (...) 
	15. Bem se vê, portanto, que a validade da citação via postal não depende de que o aviso de recebimento seja assinado pelo próprio destinatário da comunicação, o que dispensa, no caso em tela, a entrega do AR em ‘mãos próprias’. A exigência da norma é no sentido de o Tribunal verificar se a correspondência foi entregue no endereço correto, residindo aqui a necessidade de certeza inequívoca. 
	16. Não é outra a orientação da jurisprudência do TCU, conforme se verifica dos julgados a seguir transcritos: 
	São válidas as comunicações processuais entregues, mediante carta registrada, no endereço correto do responsável, não havendo necessidade de que o recebimento seja feito por ele próprio (Acórdão 3648/2013-TCU-Segunda Câmara, Relator Ministro JOSÉ JORGE) ; 
	É prescindível a entrega pessoal das comunicações pelo TCU, razão pela qual não há necessidade de que o aviso de recebimento seja assinado pelo próprio destinatário. Entregando-se a correspondência no endereço correto do destinatário, presume-se o recebimento da citação. (Acórdão 1019/2008-TCU-Plenário, Relator Ministro BENJAMIN ZYMLER) ; 
	As comunicações do TCU, inclusive as citações, deverão ser realizadas mediante Aviso de Recebimento - AR, via Empresa Brasileira de Correios e Telégrafos, bastando para sua validade que se demonstre que a correspondência foi entregue no endereço correto. (Acórdão 1526/2007-TCU-Plenário, Relator Ministro AROLDO CEDRAZ) . 
	17. A validade do critério de comunicação processual do TCU foi referendada pelo Supremo Tribunal Federal, nos termos do julgamento do MS-AgR 25.816/DF, por meio do qual se afirmou a desnecessidade da ciência pessoal do interessado, entendendo-se suficiente a comprovação da entrega do “AR” no endereço do destinatário: EMENTA: AGRAVO REGIMENTAL. MANDADO DE SEGURANÇA. DESNECESSIDADE DE INTIMAÇÃO PESSOAL DAS DECISÕES DO TRIBUNAL DE CONTAS DA UNIÃO. ART. 179 DO REGIMENTO INTERNO DO TCU. INTIMAÇÃO DO ATO IMPUGNADO POR CARTA REGISTRADA, INICIADO O PRAZO DO ART. 18 DA LEI nº 1.533/51 DA DATA CONSTANTE DO AVISO DE RECEBIMENTO. DECADÊNCIA RECONHECIDA. AGRAVO IMPROVIDO. O envio de carta registrada com aviso de recebimento está expressamente enumerado entre os meios de comunicação de que dispõe o Tribunal de Contas da União para proceder às suas intimações. O inciso II do art. 179 do Regimento Interno do TCU é claro ao exigir apenas a comprovação da entrega no endereço do destinatário, bastando o aviso de recebimento simples. 
	18. No caso em exame, após tentativas frustradas de citação (peças 73, 77, 78, 79, 87, 94) , efetuou-se a citação válida do Sr. Jilson Antônio Soares dos Reis, mediante o Edital nº 462/2019 Secomp-4, de 6/11/2019 (peças 99 e 100) . 
	Da revelia 
	19. Nos processos do TCU, a revelia não leva à presunção de que sejam verdadeiras todas as imputações levantadas contra os responsáveis, diferentemente do que ocorre no processo civil, em que a revelia do réu opera a presunção da verdade dos fatos narrados pelo autor. Dessa forma, a avaliação da responsabilidade do agente não pode prescindir da prova existente no processo ou para ele carreada. 
	20. Ao não apresentar sua defesa, o Sr. Jilson Antônio Soares dos Reis deixou de produzir prova da regular aplicação dos recursos sob sua responsabilidade, em afronta às normas que impõem aos gestores públicos a obrigação legal de, sempre que demandados pelos órgãos de controle, apresentar os documentos que demonstrem a correta utilização das verbas públicas, a exemplo do contido no art. 93 do Decreto-Lei 200/67: ‘Quem quer que utilize dinheiros públicos terá de justificar seu bom e regular emprego na conformidade das leis, regulamentos e normas emanadas das autoridades administrativas competentes.’
	21. Ademais, não foi atendida a audiência realizada junto ao Sr. Jilson Antônio Soares dos Reis acerca da perda de prazo para apresentação da prestação final de contas, expirado em 30/1/2014, também remanescendo injustificada essa ocorrência. 
	22. Não obstante a revelia configurada neste processo, e em prestígio ao princípio da verdade real que informa os processos no TCU, foram os autos novamente compulsados, não se identificando qualquer elemento que pudesse alterar as conclusões que fundamentaram as citações realizadas. Com efeito, verifica-se que o responsável manifestou-se nos autos para justificar as razões pelas quais o projeto ficou sem movimentação, de sorte a pleitear a prorrogação de prazo para captar recursos (peças 29, 36, 40) . No entanto, em momento algum, justificou sua omissão no dever legal de prestar contas. 
	23. No caso em exame, não ocorreu a prescrição da pretensão punitiva do TCU, na forma do Acórdão 1441/2016-TCU-Plenário, uma vez que a captação dos recursos teve início em 30/12/2010, e o ato que determinou a citação dos responsáveis ocorreu em 8/8/2018. 
	24. Por outro lado, em se tratando de processo em que a parte interessada não se manifestou acerca das irregularidades imputadas, não há elementos para que se possa efetivamente aferir e reconhecer a ocorrência de boa-fé em sua conduta, podendo este Tribunal, desde logo, proferir o julgamento de mérito pela irregularidade das contas, nos termos dos §§ 2º e 6º do art. 202 do Regimento Interno do TCU. 
	25. Dessa forma, o Sr. Jilson Antônio Soares dos Reis deve ser considerado revel, nos termos do art. 12, §3º, da Lei 8.443/1992, devendo suas contas ser julgadas irregulares, com a condenação ao pagamento do débito apurado nos autos, com a aplicação das multas previstas no art. 57, em razão do débito, e a prevista no art. 58, inciso I, da mesma lei, pela ausência de justificativa para a não apresentação das contas no prazo devido. 
	26. Quanto à possibilidade de aplicação cumulativa das multas dos arts. 57 e 58, inciso I, da Lei 8.443/92, o TCU reconhece que existe relação de subordinação entre as condutas de ‘não comprovação da aplicação dos recursos’ e de ‘omissão na prestação de contas’, sendo a primeira consequência da segunda, o que enseja, na verificação das duas irregularidades, a aplicação da multa do art. 57, com o afastamento da multa do art. 58, inciso I, em atenção ao princípio da absorção (Acórdão 9579/2015-TCU-Segunda Câmara, Relator Vital do Rêgo; Acórdão 2469/2019-TCU-Primeira Câmara, Relator Augusto Sherman) . 
	27. Conforme leciona Cezar Bitencourt (Tratado de Direito Penal: parte geral – 8 Ed. – São Paulo: Saraiva, 2003. Pg.565) , na absorção, ‘ (...) a pena do delito mais grave absorve a pena do delito menos grave, que deve ser desprezada’. No caso concreto, a ‘omissão no dever de prestar contas’, embora seja uma irregularidade autônoma, funciona como fase ou meio para a consecução da ‘não comprovação da aplicação dos recursos’, havendo clara relação de interdependência entre essas condutas. Dessa forma, recaindo a duas ocorrências num mesmo gestor, deve prevalecer a pena do delito mais grave, qual seja, a multa do art. 57 da Lei 8.443/92. 
	CONCLUSÃO 
	28. Em face da revelia do Sr. Jilson Antônio Soares dos Reis, e inexistindo nos autos elementos que permitam concluir pela ocorrência de boa-fé ou de outros excludentes de culpabilidade, propõe-se que suas contas sejam julgadas irregulares e que o responsável seja condenado ao pagamento do débito apurado nos autos, bem como lhe seja aplicada multa individual, com fundamento no art. 57 da Lei 8.443/1992. 
	29. Adicionalmente, propõe-se informar ao Sr. Jilson Antônio Soares dos Reis que, na eventualidade de ser demonstrada a boa e regular aplicação dos recursos pela via recursal, elidindo o débito e, por conseguinte, afastando a multa prevista no art. 57 da Lei 8.443/1992 originalmente aplicada, poderá o Tribunal reaplicar a multa prevista no art. 58, I, da mesma lei, antes absorvida pela primeira. 
	PROPOSTA DE ENCAMINHAMENTO 
	30. Diante do exposto, submetem-se os autos à consideração superior, propondo ao Tribunal: 
	a) considerar revel o Sr. Jilson Antônio Soares dos Reis (CPF XXX.150.148-XX) , com fundamento no § 3º, art. 12, Lei 8.443/1992; 
	b) com fundamento nos arts. 1º, inciso I; 16, inciso III, alínea “a”; 19 e 23, inciso III, todos da Lei 8.443/1992, e nos arts. 1º, inciso I; 209, inciso I; 210 e 214, inciso III, do Regimento Interno TCU, julgar irregulares as contas do Sr. Jilson Antônio Soares dos Reis (CPF 218.150.148- 30) , e condená-lo ao pagamento das quantias a seguir especificadas, com a fixação do prazo de quinze dias, a contar da notificação, para comprovar, perante o Tribunal (art. 214, inciso III, alínea “a”, do Regimento Interno) , o recolhimento da dívida aos cofres do Fundo Nacional de Cultura, atualizada monetariamente e acrescida dos juros de mora, calculados a partir das datas indicadas, até a data do efetivo recolhimento, na forma prevista na legislação em vigor:
	Valor (R$) 
	Data
	Débito/Crédito

	13.705,75
	30/12/2010
	D

	9.500,00
	31/1/2011
	D

	9.500,00
	28/2/2011
	D

	9.500,00
	31/3/2011
	D

	9.500,00
	29/4/2011
	D

	9.500,00
	31/5/2011
	D

	9.500,00
	30/6/2011
	D

	9.500,00
	29/7/2011
	D

	9.500,00
	31/8/2011
	D

	9.500,00
	4/10/2011
	D

	9.500,00
	31/10/2011
	D

	9.500,00
	30/11/2011
	D

	9.500,00
	29/12/2011
	D

	9.500,00
	31/1/2012
	D

	9.500,00
	29/2/2012
	D

	9.500,00
	30/3/2012
	D

	9.500,00
	30/4/2012
	D

	9.500,00
	29/6/2012
	D

	9.500,00
	31/7/2012
	D

	9.500,00
	31/8/2012
	D

	9.500,00
	28/9/2012
	D

	9.500,00
	31/10/2012
	D

	9.500,00
	30/11/2012
	D

	9.500,00
	27/12/2012
	D

	10.000,00
	30/9/2013
	D

	60.852,18
	6/7/2017
	C

	c) aplicar, individualmente, ao Sr. Jilson Antônio Soares dos Reis (CPF XXX.150.148-XX) , a multa prevista no art. 57 da Lei 8.433/1992, fixando-lhe o prazo de quinze dias, a contar da notificação, para comprovar, perante o Tribunal (art. 214, inciso III, alínea “a”, do Regimento Interno) , o recolhimento das dívidas aos cofres do Tesouro Nacional, atualizadas monetariamente desde a data do acórdão que vier a ser proferido até a do efetivo recolhimento, se forem pagas após o vencimento, na forma da legislação em vigor; 
	d) autorizar, desde logo, nos termos do art. 28, inciso II, da Lei 8.443/1992, a cobrança judicial das dívidas caso não atendidas as notificações; 
	e) autorizar o pagamento das dívidas em até 36 parcelas mensais e consecutivas, nostermos do art. 26 da Lei 8.443/1992 e do art. 217 do Regimento Interno, fixando-lhe o prazo de quinze dias, a contar do recebimento da notificação, para comprovar perante o Tribunal o recolhimento da primeira parcela, e de trinta dias, a contar da parcela anterior, para comprovar o recolhimento das demais parcelas, devendo incidir sobre cada valor mensal, atualizado monetariamente, os juros de mora devidos, na forma prevista na legislação em vigor; 
	f) informar ao responsável Sr. Jilson Antônio Soares dos Reis (CPF XXX.150.148-XX) que, caso se demonstre, por via recursal, a correta aplicação dos recursos, mas não se justifique a omissão da prestação de contas, o débito poderá ser afastado, mas permanecerá a irregularidade das contas, dando-se ensejo à aplicação da multa prevista no art. 58, inciso I, da Lei 8.443/1992; 
	g) alertar aosresponsáveis que a falta de comprovação do recolhimento de qualquer parcela importará no vencimento antecipado do saldo devedor, nos termos do § 2º do art. 217 do Regimento Interno deste Tribunal; 
	h) enviar cópia do Acórdão que vier a ser proferido à Secretaria Especial de Cultura, à Secretaria Federal de Controle Interno e ao responsável, para ciência, informando que a deliberação, acompanhada do Relatório e Voto que a fundamentarem, estará disponível para consulta no endereço www.tcu.gov.br/acordaos, além de esclarecer que, caso requerido, o TCU poderá fornecer as correspondentes cópias, em mídia impressa, aos interessados e às responsáveis arrolados nestes autos; 
	i) encaminhar cópia da deliberação, bem como do relatório e do voto que a fundamentarem, ao Procurador-Chefe da Procuradoria da República no Estado de Santa Catarina, nos termos do § 3º do art. 16 da Lei 8.443/1992 c/c o § 7º do art. 209 do Regimento Interno do TCU, para adoção das medidas que entender cabíveis.”
3.	Enfim, por intermédio do Exmo. Sr. Subprocurador-Geral Lucas Rocha Furtado, o MPTCU anuiu, em cota singela (Peça 105) , à aludida proposta da unidade técnica.
É o Relatório.

não há.

Subprocurador-Geral Lucas Rocha Furtado.

TOMADA DE CONTAS ESPECIAL. ENTÃO MINISTÉRIO DA CULTURA. PRONAC. OMISSÃO NO DEVER DE PRESTAR CONTAS. NÃO COMPROVAÇÃO DA BOA E REGULAR APLICAÇÃO DOS RECURSOS CAPTADOS. CITAÇÃO E AUDIÊNCIA DO RESPONSÁVEL. REVELIA. CONTAS IRREGULARES. DÉBITO. MULTA. CIÊNCIA.

TOMADA DE CONTAS ESPECIAL (TCE)

Secretaria de Controle Externo de Tomada de Contas Especial (Secex-TCE).

Trata-se de tomada de contas especial instaurada pelo então Ministério da Cultura (MinC) em desfavor de Jilson Antônio Soares dos Reis diante da omissão no dever de prestar contas dos recursos captados sob o valor original de R$ 242.205,75 em prol da montagem da turnê do espetáculo musical intitulado como “O Girassol”, nos termos da Lei nº 8.313 (Lei de Incentivo à Cultura) , de 1991.
2.	Como visto, o então MinC assinalou a subsistência do prejuízo ao erário sob o valor original de R$ 242.205,75, tendo imputado a subjacente responsabilidade em desfavor de Jilson Antônio Soares dos Reis, como proponente do aludido projeto cultural.
3.	No âmbito do TCU, a unidade técnica promoveu a regular citação, com a adicional audiência, de Jilson Antônio Soares dos Reis diante da não comprovação da boa e regular aplicação dos recursos federais repassados por força do Pronac 10-6061 em face da omissão no dever de prestar as contas dos aludidos recursos públicos captados.
4.	Todavia, após a regular citação, com a adicional audiência, o responsável (Jilson Antônio Soares dos Reis) não apresentou a sua defesa, nem, tampouco, efetuou o recolhimento do débito, passando à condição de revel perante o TCU, nos termos do art. 12, § 3º, da Lei nº  8.443, de 1992.
5.	De todo modo, após a análise final do feito, a Secex-TCE propôs a irregularidade das contas do responsável para condená-lo ao pagamento do débito apurado nos autos, além de lhe aplicar a multa prevista no art. 57 da Lei 8.443, de 1992, tendo o MPTCU anuído a essa proposta.
6. 	O TCU pode incorporar os pareces da unidade técnica e do MPTCU a estas razões de decidir.
7.	Em sintonia com o relatório à Peça 62, o tomador de contas concluiu pelo dano ao erário sob o valor original de R$ 242.205,75 e imputou a subsequente responsabilidade em desfavor de Jilson Antônio Soares dos Reis, como proponente do aludido projeto cultural, tendo o responsável deixado de atender aos chamamentos processuais, tanto na fase interna da TCE, quanto na externa perante o TCU, a despeito de ter sido regularmente instado a apresentar defesa. 
8.  	Bem se sabe que a jurisprudência do TCU estaria firmada no sentido da pessoal responsabilidade do gestor pela comprovação da boa e regular aplicação dos recursos captados sob a custódia do poder público federal, submetendo todo aquele que arrecada, utiliza ou gerencia esses recursos públicos ao dever de demonstrar o correto emprego dos valores federais, nos termos dos arts. 70, parágrafo único, e 37, caput, da Constituição de 1988 e do art. 93 do Decreto-Lei n.º 200, de 1967.
9. 	Por esse prisma, e diante, especialmente, da falta do necessário nexo causal entre os recursos captados e os supostos dispêndios incorridos no aludido projeto, a ausência de elementos suficientes para demonstrar a boa e regular aplicação dos aludidos recursos públicos, ante a referida omissão no dever de prestar contas, daria ensejo à presunção legal de dano ao erário e, assim, estaria adequada a proposta da unidade técnica e do MPTCU no sentido da irregularidade das contas do responsável para a subsequente condenação em débito e em multa.
10. 	Não subsistiria, enfim, a eventual prescrição da pretensão punitiva do TCU sobre o presente caso concreto, nos termos do Acórdão 1441/2016-TCU-Plenário, já que não ocorreu o transcurso de mais de dez anos entre a ordem para a citação no âmbito do TCU, em 9/8/2018 (Peça 72) , e a data fatal para a prestação de contas final do aludido projeto cultural, em 30/1/2014 (Peça 1) .
11.	Eis que, por meio do aludido Acórdão 1441/2016-TCU-Plenário proferido na Sessão Extraordinária de 8/6/2016, o TCU firmou o seu entendimento no sentido de que a prescrição da pretensão punitiva deve seguir a regra geral do prazo decenal, contado a partir do fato, em linha com o art. 205 do Código Civil brasileiro, interrompendo-se a contagem do aludido prazo com a ordem de citação, nos termos do art. 240, caput, da Lei nº 13.105 (Código Processual Civil) , de 2015.
12. 	Sem prejuízo, no entanto, do respeito a esse entendimento do Tribunal, deve ser reiterada a minha ressalva já registrada em vários outros julgados do TCU no sentido de que, na ausência de lei específica, o TCU não deveria aplicar qualquer prazo prescricional sobre a referida pretensão punitiva ou, então, na pior das hipóteses, o Tribunal deveria aplicar a regra prescricional fixada pela Lei nº 9.873, de 1999, não só porque ela trata diretamente de prescrição no âmbito do direito administrativo sancionador, mas também porque, entre outras medidas, a aludida lei manda aplicar o prazo prescricional penal, quando a infração administrativa também configure crime, além de determinar expressamente que, no caso de ilícito continuado ou permanente, a contagem do prazo se inicie no dia da cessação do aludido ilícito.
13. 	A despeito, então, de registrar essa minha posição pessoal, o TCU deve pugnar pela pronta aplicação da multa legal em desfavor do aludido responsável, a partir do entendimento fixado pelo aludido Acórdão 1441/2016-TCU-Plenário.
14. 	O TCU deve julgar irregulares, portanto, as contas de Jilson Antônio Soares dos Reis para condená-lo ao pagamento do débito apurado nos autos, além de lhe aplicar a multa prevista no art. 57 da Lei nº 8.443, de 1992.
Ante o exposto, pugno pela prolação do Acórdão ora submetido a este Colegiado. 
TCU, Sala das Sessões, em 16 de abril de 2020.
Ministro-Substituto ANDRÉ LUÍS DE CARVALHO 
Relator